ACORDAO-COMPLETO-2414844

ACÓRDÃO 12515/2020 ATA 41/2020 - PRIMEIRA CÂMARA

VISTOS, relatados e discutidos estes autos de Tomada de Contas Especial instaurada pela Secretaria Especial de Cultura em desfavor de Benedito Izidoro Diniz (CNPJ 79.732.996/0001-80 e CPF XXX.513.409-XX) , em razão de omissão no dever de prestar contas dos recursos captados por força do projeto cultural Pronac 124984, intitulado Circulação da comédia teatral "As Senhoras de Shakespeare" nas cidades paranaenses de Castro, Ponta Grossa, Cornélio Procópio, Lapa, Pinhais, Araucária, Antonina, Morretes, Paranaguá e Nova Fátima, com 1 (uma) apresentação em cada cidade e 10 (dez) na capital paranaense,
ACORDAM os Ministros do Tribunal de Contas da União, reunidos em sessão de 1ª Câmara, ante as razões expostas pelo Relator, em:
9.1. considerar revel o responsável Benedito Izidoro Diniz (CPF XXX.513.409-XX e CNPJ 79.732.996/0001-80) , com fulcro no art. 12, § 3º, da Lei 8.443/1992; 
9.2. julgar irregulares as contas do responsável Benedito Izidoro Diniz (CPF XXX.513.409-XX e CNPJ 79.732.996/0001-80) , com fundamento nos arts. 1º, inciso I, 16, inciso III, alínea "a", e § 2º, da Lei 8.443/1992, c/c os arts. 19 e 23, inciso III, da mesma Lei, e condená-lo ao pagamento das importâncias a seguir especificadas, com a fixação do prazo de 15 (quinze) dias para que comprove, perante este Tribunal (art. 214, inciso III, alínea "a", do Regimento Interno do TCU) , o recolhimento das dívidas aos cofres do Fundo Nacional de Cultura, atualizadas monetariamente e acrescidas de juros de mora, calculados a partir das datas indicadas até a data do efetivo recolhimento, na forma da legislação em vigor:
	Data de ocorrência
	Valor histórico (R$) 

	26/12/2013
	40.000,00

	10/1/2014
	8.000,00

	25/7/2014
	60.000,00

9.3. aplicar ao responsável Benedito Izidoro Diniz (CPF XXX.513.409-XX) , a multa prevista no art. 57 da Lei 8.443/1992 c/c o art. 267 do Regimento Interno do TCU, no valor de R$ 40.000,00 (quarenta mil reais) fixando-lhe o prazo de quinze dias, a contar da notificação, para que comprove, perante o Tribunal (art. 214, III, alínea "a", do Regimento Interno do TCU) , o recolhimento da dívida aos cofres do Tesouro Nacional, atualizada monetariamente desde a data deste Acórdão até a do efetivo recolhimento, se for paga após o vencimento, na forma da legislação em vigor;
9.4. autorizar, desde logo, a cobrança judicial das dívidas, caso não atendidas as notificações, na forma do disposto no art. 28, inciso II, da Lei 8.443/1992;
9.5. enviar cópia deste Acórdão à Procuradoria da República no Estado do Paraná, com fulcro art. 12, inciso IV, da Lei 8.443/1992, c/c o § 7º, in fine, do art. 209, do Regimento Interno do TCU, para adoção das medidas cabíveis; e
9.6. dar ciência desta deliberação à Secretaria Especial de Cultura e aos responsáveis.

Tomada de contas especial instaurada pela Secretaria Especial de Cultura em razão de omissão no dever de prestar contas dos recursos captados por força do projeto cultural Pronac.

Primeira Câmara

Secretaria Especial da Cultura.

3. Responsáveis: Benedito Izidoro Diniz (CPF XXX.513.409-XX); Benedito Izidoro Diniz (CNPJ 79.732.996/0001-80).

13.1. Ministros presentes: Walton Alencar Rodrigues (Presidente), Benjamin Zymler, Bruno Dantas e Vital do Rêgo.
13.2. Ministros-Substitutos presentes: Augusto Sherman Cavalcanti (Relator) e Weder de Oliveira.

ACORDAO-COMPLETO-2460908

Acórdão 8155/2021 - Primeira Câmara

BENEDITO IZIDORO DINIZ

AUGUSTO SHERMAN

Inicio o presente relatório pela transcrição da instrução constante de peça 42, com a qual se manifestaram de acordo os dirigentes da SecexTCE (peças 43/44) :
"INTRODUÇÃO
Cuidam os autos de tomada de contas especial instaurada por Secretaria Especial de Cultura, em desfavor de Benedito Izidoro Diniz (CNPJ: 79.732.996/0001-80) e Benedito Izidoro Diniz (CPF: XXX.513.409-XX) , em razão de omissão no dever de prestar contas dos recursos captados por força do projeto cultural Pronac 124984, descrito da seguinte forma: 'Circulação da comédia teatral 'As Senhoras de Shakespeare' nas cidades paranaenses de Castro, Ponta Grossa, Cornélio Procópio, Lapa, Pinhais, Araucária, Antonina, Morretes, Paranaguá e Nova Fátima, com 1 apresentação em cada cidade e 10 na capital paranaense.'.
HISTÓRICO
Em 23/11/2017, com fundamento na IN/TCU 71/2012, alterada pela IN/TCU 76/2016 e DN/TCU 155/2016, o dirigente da instituição Secretaria Especial de Cultura autorizou a instauração da tomada de contas especial (peça 9) . O processo foi registrado no sistema e-TCE com o número 462/2018.
A Portaria n° 0511/12, de 10/09/2012, autorizou a captação do valor de apoio, totalizando R$ 230.260,00, no período de 11/09/2012 a 31/12/2014 (peça 3) , com prazo para execução dos recursos 21/01/2014 a 31/12/2014, recaindo o prazo para prestação de contas em 30/1/2015.
A empresa proponente captou recursos autorizados, no montante de R$ 108.000,00, conforme atestam os recibos (peça 5) e/ou extratos bancários (peça 7) .
O fundamento para a instauração da Tomada de Contas Especial, conforme consignado na matriz de responsabilização elaborada pelo tomador de contas, foi a constatação da seguinte irregularidade: 
Omissão no dever de prestar contas.
Os responsáveis arrolados na fase interna foram devidamente comunicados e, diante da ausência de justificativas suficientes para elidir a irregularidade e da não devolução dos recursos, instaurou-se a tomada de contas especial.
No relatório (peça 25) , o tomador de contas concluiu que o prejuízo importaria no valor original de R$ 108.000,00, imputando-se a responsabilidade a Benedito Izidoro Diniz, na condição de contratado e Benedito Izidoro Diniz, na condição de dirigente. 
Em 4/7/2019, a Controladoria-Geral da União emitiu o relatório de auditoria (peça 26) , em concordância com o relatório do tomador de contas. O certificado de auditoria e o parecer do dirigente do órgão de controle interno concluíram pela irregularidade das presentes contas (peças 27 e 28) .
Em 15/7/2019, o ministro responsável pela área atestou haver tomado conhecimento das conclusões contidas no relatório e certificado de auditoria, bem como do parecer conclusivo do dirigente do órgão de controle interno, manifestando-se pela irregularidade das contas, e determinou o encaminhamento do processo ao Tribunal de Contas da União (peça 29) .
Na instrução inicial (peça 32) , analisando-se os documentos nos autos, concluiu-se pela necessidade de realização de citação e audiência para as irregularidades abaixo: 
Irregularidade 1: não comprovação da boa e regular aplicação dos recursos federais repassados à BENEDITO IZIDORO DINIZ, em face da omissão no dever de prestar contas dos valores transferidos, no âmbito do do projeto incentivado, no período de 21/1/2014 a 31/12/2014, cujo prazo encerrou-se em 30/1/2015.
Evidências da irregularidade: documentos técnicos presentes nas peças 3, 4, 7, 5 e 10.
Normas infringidas: parágrafo único do art. 70 da Constituição Federal; art. 145 do Decreto 93.872/1986; art. 56 da Portaria Interministerial MPOG/MF/CGU 127/2008; art. 6º, inc. V, e 71, § 1º, da IN Minc 1/2012; art. 75 da IN 01/2013.
Débitos relacionados aos responsáveis Benedito Izidoro Diniz (CNPJ: 79.732.996/0001-80) e Benedito Izidoro Diniz (CPF: XXX.513.409-XX) :
	Data de ocorrência
	Valor histórico (R$) 

	26/12/2013
	40.000,00

	10/1/2014
	8.000,00

	25/7/2014
	60.000,00

Cofre credor: Tesouro Nacional.
Responsável: Benedito Izidoro Diniz 	(CNPJ: 79.732.996/0001-80) .
Conduta: não demonstrar a boa e regular aplicação dos recursos federais recebidos e geridos por meio do instrumento em questão, no período de 21/1/2014 a 31/12/2014, em face da omissão na prestação de contas, cujo prazo encerrou-se em 30/1/2015.
Nexo de causalidade: a conduta descrita impediu o estabelecimento do nexo causal entre as possíveis despesas efetuadas com os recursos recebidos, no âmbito do instrumento em questão, no período de 21/1/2014 a 31/12/2014.
Culpabilidade: não há excludentes de ilicitude, de culpabilidade e de punibilidade; é razoável supor que o administrador responsável pela pessoa jurídica tinha consciência da ilicitude de sua conduta; era exigível conduta diversa da praticada, qual seja, desincumbir-se do seu dever por meio da apresentação da prestação de contas no prazo e forma devidos. 
Responsável: Benedito Izidoro Diniz (CPF: XXX.513.409-XX) .
Conduta: não demonstrar a boa e regular aplicação dos recursos federais recebidos e geridos por meio do instrumento em questão, no período de 21/1/2014 a 31/12/2014, em face da omissão na prestação de contas, cujo prazo encerrou-se em 30/1/2015.
Nexo de causalidade: a conduta descrita impediu o estabelecimento do nexo causal entre as possíveis despesas efetuadas com os recursos recebidos, no âmbito do instrumento em questão, no período de 21/1/2014 a 31/12/2014.
Culpabilidade: não há excludentes de ilicitude, de culpabilidade e de punibilidade; é razoável supor que o responsável tinha consciência da ilicitude de sua conduta; era exigível conduta diversa da praticada, qual seja, desincumbir-se do seu dever por meio da apresentação da prestação de contas no prazo e forma devidos. 
Encaminhamento: citação.
Irregularidade 2: não cumprimento do prazo originalmente estipulado para prestação de contas do projeto incentivado, cujo prazo encerrou-se em 30/1/2015.
Evidências da irregularidade: documentos técnicos presentes nas peças 3 e 4.
Normas infringidas: parágrafo único do art. 70 da Constituição Federal; art. 145 do Decreto 93.872/1986; art. 56 da Portaria Interministerial MPOG/MF/CGU 127/2008.
Responsável: Benedito Izidoro Diniz (CPF: XXX.513.409-XX) .
Conduta: descumprir o prazo originalmente estipulado para prestação de contas dos recursos federais recebidos à conta do instrumento em questão, o qual se encerrou em 30/1/2015.
Nexo de causalidade: a conduta descrita impediu o estabelecimento do nexo causal entre as possíveis despesas efetuadas com os recursos recebidos, no âmbito do instrumento em questão, no período de 21/1/2014 a 31/12/2014.
Culpabilidade: não há excludentes de ilicitude, de culpabilidade e de punibilidade; é razoável supor que o responsável tinha consciência da ilicitude de sua conduta; era exigível conduta diversa da praticada, qual seja, desincumbir-se do seu dever por meio da apresentação da prestação de contas no prazo e forma devidos. 
Encaminhamento: audiência.
Em cumprimento ao pronunciamento da unidade (peça 34) , foram efetuadas citação e audiência dos responsáveis, nos moldes adiante:
 Benedito Izidoro Diniz - promovida a citação do responsável, conforme delineado adiante:
	Comunicação: Ofício 7319/2019 - Seproc (peça 38) 
Data da Expedição: 24/10/2019
Data da Ciência: 28/10/2019 (peça 40) 
Nome Recebedor: Benedito Izidoro Diniz
Observação: Ofício enviado para o endereço do responsável, conforme pesquisa de endereço no sistema da Receita Federal.
Fim do prazo para a defesa: 12/11/2019
	
 Benedito Izidoro Diniz - promovida a citação e audiência do responsável, conforme delineado adiante:
	Comunicação: Ofício 8001/2019 - Seproc (peça 37) 
Data da Expedição: 23/10/2019
Data da Ciência: 28/10/2019 (peça 39) 
Nome Recebedor: Benedito Izidoro Diniz
Observação: Ofício enviado para o endereço do responsável, conforme pesquisa de endereço no sistema da Receita Federal.
Fim do prazo para a defesa: 12/11/2019
	
Conforme Despacho de Conclusão das Comunicações Processuais (peça 41) , informamos que as providências inerentes às comunicações processuais foram concluídas. 
Transcorrido o prazo regimental, os responsáveis permaneceram silentes, devendo ser considerados revéis, nos termos do art. 12, §3º, da Lei 8.443/1992.
ANÁLISE DOS PRESSUPOSTOS DE PROCEDIBILIDADE DA IN/TCU 71/2012
Apreciação do Prejuízo ao Contraditório e Ampla Defesa
Verifica-se que não houve o transcurso de mais de dez anos desde o fato gerador sem que tenha havido a notificação dos responsáveis pela autoridade administrativa federal competente (art. 6º, inciso II, c/c art. 19 da IN/TCU 71/2012, modificada pela IN/TCU 76/2016) , uma vez que o fato gerador da irregularidade sancionada ocorreu em 31/1/2015, e os responsáveis foram notificados sobre as irregularidades pela autoridade administrativa competente conforme abaixo:
Benedito Izidoro Diniz, por meio do ofício acostado à peça 11, recebido em 8/12/2017, conforme AR (peça 13) .
Benedito Izidoro Diniz, por meio do ofício acostado à peça 15, recebido em 18/5/2018, conforme AR (peça 16) .
Valor de Constituição da TCE 	
Verifica-se, ainda, que o valor atualizado do débito apurado (sem juros) em 1/1/2017 é de R$ 132.934,34, portanto superior ao limite mínimo de R$ 100.000,00, na forma estabelecida conforme os arts. 6º, inciso I, e 19 da IN/TCU 71/2012, modificada pela IN/TCU 76/2016. 
OUTROS DÉBITOS NOS SISTEMAS DO TCU COM OS MESMOS RESPONSÁVEIS
Informa-se que não foi encontrado débito imputável aos responsáveis em outros processos no Tribunal.
A tomada de contas especial está, assim, devidamente constituída e em condição de ser instruída.
EXAME TÉCNICO
Da validade das notificações:
Preliminarmente, cumpre tecer breves considerações sobre a forma como são realizadas as comunicações processuais no TCU. A esse respeito, destacam-se o art. 179, do Regimento Interno do TCU (Resolução 155, de 4/12/2002) e o art. 4º, inciso III, § 1º, da Resolução TCU 170, de 30 de junho de 2004, in verbis:
Art. 179. A citação, a audiência ou a notificação, bem como a comunicação de diligência, farse-ão:
I - mediante ciência da parte, efetivada por servidor designado, por meio eletrônico, fac-símile, telegrama ou qualquer outra forma, desde que fique confirmada inequivocamente a entrega da comunicação ao destinatário;
II - mediante carta registrada, com aviso de recebimento que comprove a entrega no endereço do destinatário;
III - por edital publicado no Diário Oficial da União, quando o seu destinatário não for localizado
 (...) 
Art. 3º As comunicações serão dirigidas ao responsável, ou ao interessado, ou ao dirigente de órgão ou entidade, ou ao representante legal ou ao procurador constituído nos autos, com poderes expressos no mandato para esse fim, por meio de:
I - correio eletrônico, fac-símile ou telegrama;
II - servidor designado;
III - carta registrada, com aviso de recebimento;
IV - edital publicado no Diário Oficial da União, quando o seu destinatário não for localizado, nas hipóteses em que seja necessário o exercício de defesa.
Art. 4º. Consideram-se entregues as comunicações:
I - efetivadas conforme disposto nos incisos I e II do artigo anterior, mediante confirmação da ciência do destinatário;
II - realizadas na forma prevista no inciso III do artigo anterior, com o retorno do aviso de recebimento, entregue comprovadamente no endereço do destinatário;
III - na data de publicação do edital no Diário Oficial da União, quando realizadas na forma prevista no inciso IV do artigo anterior.
§ 1º O endereço do destinatário deverá ser previamente confirmado mediante consulta aos sistemas disponíveis ao Tribunal ou a outros meios de informação, a qual deverá ser juntada ao respectivo processo.
 (...) 
Bem se vê, portanto, que a validade da citação via postal não depende de que o aviso de recebimento seja assinado pelo próprio destinatário da comunicação, o que dispensa, no caso em tela, a entrega do AR em 'mãos próprias'. A exigência da norma é no sentido de o Tribunal verificar se a correspondência foi entregue no endereço correto, residindo aqui a necessidade de certeza inequívoca. 
Não é outra a orientação da jurisprudência do TCU, conforme se verifica dos julgados a seguir transcritos:
São válidas as comunicações processuais entregues, mediante carta registrada, no endereço correto do responsável, não havendo necessidade de que o recebimento seja feito por ele próprio (Acórdão 3648/2013-TCU-Segunda Câmara, Relator Ministro JOSÉ JORGE) ;
É prescindível a entrega pessoal das comunicações pelo TCU, razão pela qual não há necessidade de que o aviso de recebimento seja assinado pelo próprio destinatário. Entregandose a correspondência no endereço correto do destinatário, presume-se o recebimento da citação. (Acórdão 1019/2008-TCU-Plenário, Relator Ministro BENJAMIN ZYMLER) ;
As comunicações do TCU, inclusive as citações, deverão ser realizadas mediante Aviso de Recebimento - AR, via Empresa Brasileira de Correios e Telégrafos, bastando para sua validade que se demonstre que a correspondência foi entregue no endereço correto. (Acórdão 1526/2007-TCU-Plenário, Relator Ministro AROLDO CEDRAZ) .
A validade do critério de comunicação processual do TCU foi referendada pelo Supremo Tribunal Federal, nos termos do julgamento do MS-AgR 25.816/DF, por meio do qual se afirmou a desnecessidade da ciência pessoal do interessado, entendendo-se suficiente a comprovação da entrega do 'AR' no endereço do destinatário:
Ementa: agravo regimental. Mandado de segurança. Desnecessidade de intimação pessoal das decisões do tribunal de contas da união. art. 179 do regimento interno do TCU. Intimação do ato impugnado por carta registrada, iniciado o prazo do art. 18 da lei nº 1.533/51 da data constante do aviso de recebimento. Decadência reconhecida. Agravo improvido.
O envio de carta registrada com aviso de recebimento está expressamente enumerado entre os meios de comunicação de que dispõe o Tribunal de Contas da União para proceder às suas intimações.
O inciso II do art. 179 do Regimento Interno do TCU é claro ao exigir apenas a comprovação da entrega no endereço do destinatário, bastando o aviso de recebimento simples. 
Da revelia dos responsáveis
No caso vertente, a citação de cada um dos responsáveis se deu em endereços provenientes de pesquisas de endereços realizadas pelo TCU (vide parágrafos acima) . A entrega dos ofícios citatórios nesses endereços ficou comprovada conforme detalhamento a seguir:
Benedito Izidoro Diniz, ofício 7319/2019 - Seproc (peça 38) , origem no sistema da Receita Federal.
Benedito Izidoro Diniz, ofício 8001/2019 - Seproc (peça 37) , origem no sistema da Receita Federal.
Nos processos do TCU, a revelia não leva à presunção de que seriam verdadeiras todas as imputações levantadas contra os responsáveis, diferentemente do que ocorre no processo civil, em que a revelia do réu opera a presunção da verdade dos fatos narrados pelo autor. Dessa forma, a avaliação da responsabilidade do agente não pode prescindir da prova existente no processo ou para ele carreada. 
Ao não apresentarem suas defesas, os responsáveis deixaram de produzir prova da regular aplicação dos recursos sob sua responsabilidade, em afronta às normas que impõem aos gestores públicos a obrigação legal de, sempre que demandados pelos órgãos de controle, apresentar os documentos que demonstrem a correta utilização das verbas públicas, a exemplo do contido no art. 93 do Decreto-Lei 200/1967: 'Quem quer que utilize dinheiros públicos terá de justificar seu bom e regular emprego na conformidade das leis, regulamentos e normas emanadas das autoridades administrativas competentes.' 
Mesmo as alegações de defesa não sendo apresentadas, considerando o princípio da verdade real que rege esta Corte, procurou-se buscar, em manifestações dos responsáveis na fase interna desta Tomada de Contas Especial, se havia algum argumento que pudesse ser aproveitado a seu favor. 
Os argumentos apresentados na fase interna (peça 17) não elidem as irregularidades apontadas.
Em consulta aos sistemas corporativos do instaurador (por exemplo: SICONV, SIGPC, etc) , realizada na data de 28/2/2020, verifica-se que os responsáveis também não apresentaram contas junto ao instaurador e continuam inadimplentes.
Em se tratando de processo em que as partes interessadas não se manifestaram acerca das irregularidades imputadas, não há elementos para que se possa efetivamente aferir e reconhecer a ocorrência de boa-fé na conduta dos responsáveis, podendo este Tribunal, desde logo, proferir o julgamento de mérito pela irregularidade das contas, conforme os termos dos §§ 2º e 6º do art. 202 do Regimento Interno do TCU. (Acórdão 2064/2011-TCU-Primeira Câmara (relator: Ubiratan Aguiar) , 6.182/2011-TCU-1ª Câmara (relator: Weber de Oliveira) , 4.072/2010-TCU-1ª Câmara (Relator: Valmir Campelo) , 1.189/2009-TCU-1ª Câmara (Relator: Marcos Bemquerer) , 731/2008-TCU-Plenário (Relator: Aroldo Cedraz) .
Dessa forma, os responsáveis devem ser considerados reveis, nos termos do art. 12, §3º, da Lei 8.443/1992, devendo as contas serem julgadas irregulares, condenando-os solidariamente ao débito apurado e aplicando-lhes a multa prevista no art. 57 da Lei 8.443/1992.
Prescrição da Pretensão Punitiva
Vale ressaltar que a pretensão punitiva do TCU, conforme Acórdão 1441/2016-TCU-Plenário, Relator: Benjamin Zymler, que uniformizou a jurisprudência acerca dessa questão, subordina-se ao prazo geral de prescrição indicado no art. 205 do Código Civil, que é de dez anos, contado da data de ocorrência da irregularidade sancionada, nos termos do art. 189 do Código Civil, sendo este prazo interrompido pelo ato que ordenar a citação, a audiência ou a oitiva dos responsáveis.
No caso em exame, não ocorreu a prescrição, uma vez que a irregularidade sancionada ocorreu em 31/1/2015, e o ato de ordenação da citação ocorreu em 14/8/2019.
Cumulatividade de multas 
Quanto à possibilidade de aplicação cumulativa das multas dos arts. 57 e 58, inciso I, da Lei 8.443/1992, ainda que seja adequada a realização de citação e audiência dos responsáveis, por força do disposto no art. 209, §4º, do Regimento Interno do TCU, o Tribunal reconhece que existe relação de subordinação entre as condutas de 'não comprovação da aplicação dos recursos' e de 'omissão na prestação de contas', sendo a primeira consequência da segunda, o que enseja, na verificação das duas irregularidades, a aplicação da multa do art. 57, com o afastamento da multa do art. 58, inciso I, em atenção ao princípio da absorção (Acórdão 9579/2015-TCU-Segunda Câmara, Relator Ministro Vital do Rêgo; Acórdão 2469/2019-TCU-Primeira Câmara, Relator Ministro Augusto Sherman) .
Conforme leciona Cezar Bitencourt (Tratado de Direito Penal: parte geral - 8ª Edição - São Paulo: Saraiva, 2003. Pg. 565) , na absorção, ' (...) a pena do delito mais grave absorve a pena do delito menos grave, que deve ser desprezada'. No caso concreto, a 'omissão no dever de prestar contas', embora seja uma irregularidade autônoma, funciona como fase ou meio para a consecução da 'não comprovação da aplicação dos recursos', havendo clara relação de interdependência entre essas condutas. Dessa forma, recaindo as duas ocorrências num mesmo gestor, deve prevalecer a pena do delito mais grave, qual seja, a multa do art. 57, da Lei 8.443/1992.
Cumpre observar, ainda, que a conduta dos responsáveis, consistente nas irregularidades 'não comprovação da boa e regular aplicação dos recursos federais repassados em face da omissão no dever de prestar contas' e 'não cumprimento do prazo para apresentação de prestação de contas pelo gestor dos recursos', configura violação não só às regras legais, mas também aos princípios basilares da administração pública, eis que, em última análise, ocorre o comprometimento da necessária satisfação à sociedade sobre o efetivo emprego dos recursos públicos postos à disposição da municipalidade, por força do instrumento de repasse em questão. Nesses casos, em que fica evidente a falta de transparência e lisura, não há como afastar as suspeitas sempre presentes de que a totalidade dos recursos públicos federais, transferida ao município, tenha sido integralmente desviada, em prol de gestor ímprobo, ou de pessoas por ele determinadas, a revelar grave inobservância de dever de cuidado no trato com a coisa pública, isto é, ato praticado com culpa grave, pois, na espécie, a conduta do responsável se distancia daquela que seria esperada de um administrador público minimante diligente, num claro exemplo de erro grosseiro a que alude o art. 28 do Decreto-lei 4.657/1942 (Lei de Introdução às Normas do Direito Brasileiro) , incluído pela Lei 13.655/2018 (Acórdão 1689/2019-TCU-Plenário, Relator: Ministro AUGUSTO NARDES; Acórdão 2924/2018-TCU-Plenário, Relator: Ministro JOSÉ MUCIO MONTEIRO; Acórdão 2391/2018-TCU-Plenário, Relator: Ministro BENJAMIN ZYMLER) . 
CONCLUSÃO
Em face da análise promovida na seção 'Exame Técnico', verifica-se que os responsáveis não lograram comprovar a boa e regular aplicação dos recursos, instados a se manifestar, optaram pelo silêncio, configurando a revelia, nos termos do §3º, do art. 12, da Lei 8.443/1992. Ademais, inexistem nos autos elementos que demonstrem a boa-fé dos responsáveis ou a ocorrência de outras excludentes de culpabilidade.
Vale ressaltar que a jurisprudência pacífica nesta Corte é no sentido da imprescritibilidade das ações de ressarcimento ao erário (Súmula TCU 282) . Dessa forma, identificado dano ao erário, devese instaurar e julgar o processo de tomada de contas especial para responsabilizar seus agentes causadores, respeitando o direito ao contraditório e à ampla defesa, independentemente de quando ocorreram os atos impugnados.
Verifica-se também que não houve a prescrição da pretensão punitiva, conforme análise já realizada.
Tendo em vista que não constam dos autos elementos que permitam reconhecer a boa-fé dos responsáveis, sugere-se que as suas contas sejam julgadas irregulares, nos termos do art. 202, § 6º, do Regimento Interno do TCU, com a imputação do débito atualizado monetariamente e acrescido de juros de mora, nos termos do art. 202, §1º do Regimento Interno do TCU, descontado o valor eventualmente recolhido, com a aplicação da multa prevista no art. 57 da Lei 8.443/1992.
Por fim, como não houve elementos que pudessem modificar o entendimento acerca das irregularidades em apuração, mantém-se a matriz de responsabilização presente na peça 31.
PROPOSTA DE ENCAMINHAMENTO
Diante do exposto, submetemos os autos à consideração superior, propondo ao Tribunal:
considerar revéis os responsáveis Benedito Izidoro Diniz (CNPJ: 79.732.996/0001-80) e Benedito Izidoro Diniz (CPF: XXX.513.409-XX) , para todos os efeitos, dando-se prosseguimento ao processo, com fulcro no art. 12, § 3º, da Lei 8.443/1992; 
julgar irregulares, nos termos dos arts. 1º, inciso I, 16, inciso III, alíneas a e c, da Lei 8.443/1992, c/c os arts. 19 e 23, inciso III, da mesma Lei, as contas dos responsáveis Benedito Izidoro Diniz (CNPJ: 79.732.996/0001-80) e Benedito Izidoro Diniz (CPF: XXX.513.409-XX) , condenando-os solidariamente ao pagamento das importâncias a seguir especificadas, atualizadas monetariamente e acrescidas dos juros de mora, calculadas a partir das datas discriminadas até a data da efetiva quitação do débito, fixando-lhes o prazo de quinze dias, para que comprovem, perante o Tribunal, o recolhimento das referidas quantias aos cofres do Fundo Nacional da Cultura, nos termos do art. 23, inciso III, alínea 'a', da citada lei, c/c o art. 214, inciso III, alínea 'a', do Regimento Interno do TCU.  
	Débitos relacionados ao responsável Benedito Izidoro Diniz (CNPJ: 79.732.996/0001-80) em solidariedade com Benedito Izidoro Diniz (CPF: XXX.513.409-XX) :
	Data de ocorrência
	Valor histórico (R$) 

	26/12/2013
	40.000,00

	10/1/2014
	8.000,00

	25/7/2014
	60.000,00

Valor atualizado do débito (com juros) em 28/2/2020: R$ 168.187,98
aplicar individualmente aos responsáveis Benedito Izidoro Diniz (CNPJ: 79.732.996/0001-80) e Benedito Izidoro Diniz (CPF: XXX.513.409-XX) , a multa prevista no art. 57 da Lei 8.443/1992 c/c o art. 267 do Regimento Interno do TCU, fixando-lhes o prazo de quinze dias, a contar da notificação, para que comprovem, perante o Tribunal (art. 214, III, alínea 'a', do Regimento Interno do TCU) , o recolhimento da dívida aos cofres do Tesouro Nacional, atualizada monetariamente desde a data do acórdão que vier a ser proferido por este Tribunal até a do efetivo recolhimento, se pagas após o vencimento, na forma da legislação em vigor;
autorizar, desde logo, a cobrança judicial das dívidas, caso não atendidas a notificação, na forma do disposto no art. 28, inciso II, da Lei 8.443/1992;
autorizar também, desde logo, se requerido, com fundamento no art. 28, inciso I, da Lei 8.443, de 1992, c/c o art. 217, §§ 1º e 2º do Regimento Interno do TCU, o parcelamento da (s) dívida (s) em até 36 parcelas, incidindo, sobre cada parcela, corrigida monetariamente, os correspondentes acréscimos legais, fixando-lhe o prazo de quinze dias, a contar do recebimento da notificação, para comprovarem, perante o Tribunal, o recolhimento da primeira parcela, e de trinta dias, a contar da parcela anterior, para comprovar os recolhimentos das demais parcelas, devendo incidir, sobre cada valor mensal, atualizado monetariamente, os juros de mora devidos, no caso do débito, na forma prevista na legislação em vigor, alertando os responsáveis de que a falta de comprovação do recolhimento de qualquer parcela importará o vencimento antecipado do saldo devedor, nos termos do § 2º do art. 217 do Regimento Interno deste Tribunal; 
esclarecer ao responsável Benedito Izidoro Diniz (CPF: XXX.513.409-XX) que, caso se demonstre, por via recursal, a correta aplicação dos recursos, mas não se justifique a omissão da prestação de contas, o débito poderá ser afastado, mas permanecerá a irregularidade das contas, dando-se ensejo à aplicação da multa prevista no art. 58, inciso I, da Lei 8.443/1992;
enviar cópia do Acórdão a ser prolatado, bem como do Relatório e do Voto que o fundamentarem à Procuradoria da República no Estado de PR, nos termos do à § 3º do art. 16 da Lei 8.443/1992, c/c o § 7º do art. 209 do Regimento Interno do TCU, para adoção das medidas cabíveis; e
enviar cópia do Acórdão que vier a ser proferido ao Secretaria Especial de Cultura e aos responsáveis, para ciência, informando que a presente deliberação, acompanhada do Relatório e do Voto que a fundamenta, está disponível para a consulta no endereço www.tcu.gov.br/acordaos, além de esclarecer que, caso requerido, o TCU poderá fornecer sem custos as correspondentes cópias, de forma impressa."
2.	O Ministério Público/TCU, neste feito representado pelo Procurador Marinus Eduardo De Vries Marsico, manifestou-se à peça 45 nos seguintes termos (transcrição com ajustes de formatação considerados pertinentes) :
	"Tratam os autos de tomada de contas especial instaurada pela Secretaria Especial de Cultura, em desfavor de Benedito Izidoro Diniz (CNPJ: 79.732.996/0001-80) e Benedito Izidoro Diniz (CPF: XXX.513.409-XX) , em razão de omissão no dever de prestar contas dos recursos captados por força do projeto cultural Pronac 124984, descrito da seguinte forma: 'Circulação da comédia teatral 'As Senhoras de Shakespeare' nas cidades paranaenses de Castro, Ponta Grossa, Cornélio Procópio, Lapa, Pinhais, Araucária, Antonina, Morretes, Paranaguá e Nova Fátima, com 1 apresentação em cada cidade e 10 na capital paranaense'.
A Secex/TCE propõe, em síntese:
considerar revéis os responsáveis;
julgar irregulares as contas de ambos, nos termos dos arts. 1º, inciso I, 16, inciso III, alíneas a e c, § 2º, da Lei 8.443/1992, imputando-lhes o débito descrito na instrução, em solidariedade;
aplicar individualmente aos responsáveis a multa de que trata o art. 57 da Lei 8.443/1992.
Acompanhamos parcialmente a proposta formulada. 
Ao consultarmos a base da Receita Federal, constatamos que a natureza da pessoa jurídica que figura no processo é de empresa individual, cabendo a reflexão se o procedimento mais adequado é a condenação solidária pelo débito e se é correta a aplicação de multa individual.
Entendemos que nestes casos deve tão somente deve ser responsabilizada pelo débito a pessoa física proprietária, pois não há personalidade jurídica da empresa individual. A atuação do empresário se dá em nome próprio, com seus bens particulares respondendo pelas dívidas decorrentes da atividade empresarial.
Pelas mesmas razões, sustentamos que não cabe aplicação de multa à empresa individual e ao empresário, o que acabaria por configurar bis in idem na cominação da sanção.
Há uma preocupação operacional que foi externada no Acórdão 11855/2019-TCU-Primeira Câmara, relacionada ao fato de haver CNPJ para a firma individual, o que poderia resultar em distinta propriedade de bens, ao menos nos cadastros de diversas entidades, como bancos (contas bancárias distintas) , cartórios de registro de imóveis e departamentos de trânsito (veículos) . No referido acórdão optou-se pela imputação solidária do débito.
Cremos que a solução que contempla a preocupação externada na mencionada deliberação e mantém imputação de débito restrita a pessoa com personalidade jurídica é a que foi adotada no Acórdão 4508/2020-TCU-Primeira Câmara, no qual foram apostos os números do CPF e do CNPJ ao lado do nome do empresário individual, de forma a ampliar a busca pelos bens na fase de execução. Por oportuno, transcrevemos o voto que fundamentou a aludida deliberação na parte que interessa ao presente feito:
27. Quanto à jurisprudência deste Tribunal, pelo que pude observar, não há uniformidade quanto à forma de condenar essa sociedade individual. Em alguns julgados, há a condenação tanto da sociedade empresária quanto do empresário individual. Em outros, somente a pessoa física é condenada ao pagamento do débito.
28. Em todos os casos, entretanto, é observada a não aplicação de multa à firma individual e ao empresário individual, simultaneamente, de forma a não caracterizar o bis in idem, posto que o patrimônio envolvido é único.
29. Em meus julgados, optei por condenar somente os empresários individuais, dada a confusão patrimonial existente entre o empresário e a firma individual, não vislumbrando motivos pra a condenação solidária da empresa, até diante da ausência de personalidade jurídica desta última.
30. Não obstante isso, não pude deixar, nesta oportunidade, de considerar a preocupação externada pelo Min. Augusto Sherman no voto condutor do Acórdão 11855/2019-TCU-Primeira Câmara, de que a existência de um CNPJ para a firma individual, ainda que não importe em personalidade jurídica distinta da do empresário, pode resultar, talvez até por equívoco, em distinta propriedade de bens nos cadastros de entidades como bancos, cartórios e departamento de trânsito.
31. Assim, de forma a conferir maior eficácia na busca de bens e no ressarcimento em fase de execução de dívida, S.Exa. defendeu, naquele julgado, a condenação solidária entre a empresa individual e o empresário.
32. Neste processo, o representante do MPTCU sugeriu a aposição, no acórdão a ser proferido, dos números do CPF e do CNPJ ao lado do nome do empresário individual, buscando, na mesma linha do acórdão acima mencionado, ampliar as buscas de bens em caso de eventual cobrança judicial posterior.
33. Entendo que a solução alvitrada pelo MPTCU pode resolver o problema suscitado no Acórdão 11855/2019-TCU-Primeira Câmara. A inclusão do CNPJ ao lado do CPF do empresário individual possibilitará a ampliação da busca pelos bens na fase de execução, sem que seja preciso condenar a empresa individual que não possui personalidade jurídica.
Por haver identidade temática, entendemos que a mesma linha de deliberação adotada no referido acórdão deve ser aplicada neste processo.
É a manifestação deste representante do Ministério Público junto ao TCU."
É o relatório.

não há.

Procurador Marinus Eduardo De Vries Marsico.

TOMADA DE CONTAS ESPECIAL. PRONAC. OMISSÃO NO DEVER DE PRESTAR CONTAS. CITAÇÃO. REVELIA. CONTAS IRREGULARES. DÉBITO E MULTA. Os empresários individuais respondem com seus bens particulares pelas dívidas decorrentes da atividade empresarial, integral e solidariamente, pois a empresa individual não tem personalidade diversa e separada de seu titular, constituindo uma única pessoa e um único patrimônio, ainda que registrados em distintos cadastros fiscais, como é o caso do CPF e do CNPJ, de maneira que a dívida decorrente de condenação pelo Tribunal de Contas da União alcança os bens registrados sob ambos os cadastros.

TOMADA DE CONTAS ESPECIAL (TCE)

Secretaria de Controle Externo de Tomada de Contas Especial (SecexTCE).

Em exame tomada de contas especial instaurada pela Secretaria Especial de Cultura em desfavor de Benedito Izidoro Diniz (CNPJ 79.732.996/0001-80; CPF 367.513.409-15) , em razão de omissão no dever de prestar contas dos recursos captados por força do projeto cultural Pronac 124984, intitulado Circulação da comédia teatral "As Senhoras de Shakespeare" nas cidades paranaenses de Castro, Ponta Grossa, Cornélio Procópio, Lapa, Pinhais, Araucária, Antonina, Morretes, Paranaguá e Nova Fátima, com 1 (uma) apresentação em cada cidade e 10 (dez) na capital paranaense.
2.	Mediante a Portaria n° 0511/12, de 10/09/2012, foi-lhe autorizada a captação de R$ 230.260,00, no período de 11/09/2012 a 31/12/2014, com prazo para execução do projeto de 21/01/2014 a 31/12/2014, recaindo o prazo para prestação de contas em 30/1/2015. A firma individual beneficiária do projeto cultural captou recursos autorizados no montante de R$ 108.000,00. Entrementes, deixou de apresentar a prestação dos recursos captados e de demonstrar sua estrita aplicação no objeto, conforme leis e regulamentos.
3.	No âmbito deste Tribunal foram remetidos ofícios citatórios à firma individual e ao responsável pessoa física, a fim de que respondessem, de forma solidária, pelo débito imputado. Todavia, não vieram aos autos alegações de defesa, nem compareceram a firma ou o empresário para o recolhimento do débito imputado, conduzindo-se à revelia, nos termos do art. 12, § 3º, da Lei 8.443/1992, razão pela qual a SecexTCE alvitrou o julgamento pela irregularidade das contas da firma individual e do empresário, com condenação solidária ao débito e aplicação de multa proporcional a ambos, à firma e ao empresário, na pessoa física.
4.	De sua vez, o Ministério Público/TCU manifestou-se em ligeira divergência com relação a esse encaminhamento, haja vista tratar-se de projeto captado por firma individual. No entendimento consignado no parecer do Procurador Marinus Eduardo De Vries Marsico deve ser responsabilizada pelo débito a pessoa física, pois não há personalidade jurídica da empresa individual, haja vista que a atuação do empresário se dá em nome próprio, com seus bens particulares respondendo pelas dívidas decorrentes da atividade empresarial. Nessa linha, sustenta que não cabe aplicação de multa à empresa individual e ao empresário, o que acabaria por configurar bis in idem na cominação da sanção.
5.	O Procurador ressalta que no Acórdão 11855/2019-TCU-Primeira Câmara, de minha relatoria, externou-se preocupação relacionada ao fato de haver CNPJ para a firma individual, o que poderia resultar em distinta propriedade de bens, ao menos nos cadastros de diversas entidades, como bancos (contas bancárias distintas) , cartórios de registro de imóveis e departamentos de trânsito (veículos) , e, naquele acórdão optou-se pela imputação solidária do débito.
6.	Todavia, entende que a preocupação restaria atendida da forma como se realizou no Acórdão 4508/2020-TCU-Primeira Câmara, relatado pelo Ministro Vital do Rêgo, no qual foram apostos os números do CPF e do CNPJ ao lado do nome do empresário individual - que por razões óbvias é o mesmo da firma -, de forma a ampliar a busca pelos bens na fase de execução.
7.	Com efeito, por ocasião do acórdão de 2019, conduzido sob minha relatoria, assim consignei (Acórdão 11855/2019-TCU-Primeira Câmara) :
"10. Há precedentes neste Tribunal no sentido de que apesar de o órgão instaurador haver arrolado como responsáveis a empresa individual solidariamente com o seu responsável, bastaria apenas a citação daquele, a pessoa física, uma vez que há confusão patrimonial entre o empresário e a firma individual, e uma vez que essa não possui personalidade jurídica própria, de modo que a condenação em débito e a aplicação de sanção recairia apenas sobre o empresário individual (vide e. g. o Acórdão 4476/2019-TCU-Segunda Câmara, Rel. o Min. Marcos Bemquerer e o Acórdão 2737/2013-TCU-Plenário, Rel. o Ministro José Jorge) .
11. De outro lado, em que pese o reconhecimento de que no caso de firma individual ou empresário individual, os bens particulares respondem integral e solidariamente pelas dívidas decorrentes da atividade empresarial, já que o empresário individual atua em nome próprio, e de que nas empresas individuais não se faz distinção entre o patrimônio da empresa e o da pessoa física do sócio único, há precedentes, como o Acórdão 4784/2014-TCU-Primeira Câmara, que reconheceram a citação válida efetuada no endereço da pessoa física do empresário individual, mas que, para fins de condenação não levaram em conta essa condição de empresário individual, efetuando a condenação de ambos solidariamente em débito, e, ainda, aplicaram, a cada um, multa proporcional.
12. No aludido Acórdão 4476/2019-TCU-Segunda Câmara foram citados os seguintes enunciados coletados da Jurisprudência Sistematizada, com entendimentos sobre a matéria:
'No caso de firma individual ou empresário individual, os bens particulares respondem integral e solidariamente pelas dívidas decorrentes da atividade empresarial, já que o empresário individual atua em nome próprio. Nas empresas individuais, não se faz distinção entre o patrimônio da empresa e o da pessoa física do sócio único.' (Grifei. Acórdão 4784/2014-TCU-Primeira Câmara, rel. Min. Benjamin Zymler) .
'Não há necessidade de se promover a desconsideração da personalidade jurídica para a condenação de responsável empresário individual, uma vez que a empresa individual não tem personalidade diversa e separada do titular, constituindo-se como única pessoa com único patrimônio.' (Acórdão 3201/2018-TCU-Segunda Câmara, rel. Min. Aroldo Cedraz) .
'Os empresários individuais respondem com seus bens particulares pelas dívidas decorrentes da atividade empresarial, integral e solidariamente, pois a empresa individual não tem personalidade diversa e separada de seu titular, constituindo uma única pessoa e um único patrimônio.'  (grifei - Acórdão 1563/2012-TCU-Plenário, rel. Min. Subst. Marcos Bemquerer Costa) .
13. Dessarte, no presente caso, restaria saber se o correto seria condenar solidariamente o empresário e sua firma individual, como proposto pelos pareceres. E, também, no mesmo sentido, se seria correto ou adequado aplicar a multa prevista no art. 57 da Lei 8.443/1992, individualmente, ao empresário e à firma individual, como também constou das propostas da unidade técnica e do Ministério Público/TCU.
14. Ora, partindo dos enunciados referidos retro, se é fato que 'no caso de firma individual ou empresário individual, os bens particulares respondem integral e solidariamente pelas dívidas decorrentes da atividade empresarial, já que o empresário atua em nome próprio', e que 'os empresários individuais respondem com seus bens particulares pelas dívidas decorrentes da atividade empresarial, integral e solidariamente, pois a empresa individual não tem personalidade diversa e separada de seu titular', para fins de julgamento das contas e condenação ao débito ocasionado por essa atividade empresarial, na qual os recursos foram pleiteados para uso pela firma individual, penso que não há óbices a que o julgamento e a condenação recaia sobre ambos, por se referir ao recolhimento solidário do débito. 
15. A solidariedade, nesse caso, não importaria em bis in idem no tocante ao dano, diferentemente do que se decidiu no Acórdão 2737/2013-TCU-Plenário (Rel. o Min. José Jorge) , porquanto obriga todos à mesma dívida, podendo ela ser cobrada integralmente de um ou de ambos, nos termos da codificação civil (arts. 264 e 265 do CC) . Ainda que se alegue serem a firma e o empresário a mesma pessoa (em termos jurídicos) , não haveria óbices à condenação, justamente por esse motivo, devendo a condenação recair sobre ambos, solidariamente. Ora, recebeu a firma individual, e geriu o seu empresário individual, o que faria incidir o disposto no art. 16, § 2º, da Lei 8.443/1992. E o caso é análogo à situação descrita na Súmula TCU 286, muito embora ali se refira a transferências voluntárias.
16. Além do mais, a existência de um CNPJ para a firma individual, embora não importe em personalidade jurídica distinta da do empresário, pode resultar em distinta propriedade de bens, ao menos nos cadastros de diversas entidades, como bancos (contas bancárias distintas) , cartórios de registro de imóveis e departamentos de trânsito (veículos) . Assim, em caso de não recolhimento espontâneo do débito, a condenação solidária da firma detentora do CNPJ e do empresário detentor do CPF conferirá maior eficácia na busca de bens e no ressarcimento em fase de execução da dívida. No caso de uma execução isso se evidencia mais facilmente porque a pesquisa por bens se dá, em regra, mediante o CNPJ ou o CPF informados. Como bem observado pelo Ministro Ubiratan Aguiar, no voto condutor do Acórdão 615/2008-TCU-Segunda Câmara, em que pese se tratar de uma mesma personalidade jurídica, há distinção entre os cadastros perante a Receita Federal:
'6. (...) , aplica-se a regra de que os bens particulares respondem integral e solidariamente pelas dívidas decorrentes da atividade empresarial. Não obstante essa modalidade empresarial (firma individual ou empresário individual) depender de registro na Junta Comercial e existir número específico para a empresa, não há propriamente a criação de uma nova personalidade jurídica. Ou seja, o empresário individual atua em nome próprio, respondendo seus bens particulares integral e solidariamente (ou seja, sem ordem de execução dos bens, primeiro os da empresa e depois os do empresário) pelas dívidas contraídas na atividade empresarial.
7. Portanto, não há qualquer ressalva ou proteção dos bens da pessoa física com relação às dívidas contraídas na atividade empresarial, mesmo possuindo a empresa individual (antigamente denominada firma individual) CNPJ próprio, diferentemente do que ocorre na sociedade limitada e na sociedade simples, para as quais existem, respectivamente, direito a limite de responsabilidade e ordem de execução dos bens. Reforçando: no caso do empresário individual (ou firma individual) , seus bens particulares podem ser executados diretamente para saldar as dívidas da empresa.'
17. De outra banda, no caso da multa não há que se falar em solidariedade, por se tratar de sanção, à qual incide o princípio da individualização da pena.
18. Uma vez que 'a empresa individual não tem personalidade jurídica diversa e separada do titular, constituindo-se como única pessoa com único patrimônio' e que 'nas empresas individuais, não se faz distinção entre o patrimônio da empresa e o da pessoa física do sócio único', penso que no tocante à multa proporcional não deve ela incidir individualmente sobre um e outro.
19. Sendo a firma e o empresário uma única pessoa, caberia aplicar multa apenas a um deles, sob pena de bis in idem, ou seja, sob pena de dupla sanção a um mesmo indivíduo, a uma mesma personalidade jurídica, já que não é distinta como ocorre nas sociedades, e a incidir sobre um mesmo conjunto de bens na eventual execução. Aqui, penso eu, incide o raciocínio empreendido no Acórdão 2737/2013-TCU-Plenário (Rel. o Min. José Jorge) .
20. In casu, penso que a multa deva incidir sobre aquele que exerceu a atividade empresarial, pois o empresário, pessoa natural, se confunde com a firma individual e uma vez que a inscrição do empresário no registro público não cria outra personalidade jurídica, distinta da pessoa natural, como ocorre nas sociedades, para as quais o art. 985 do Código Civil dispõe ser adquirida a personalidade jurídica com a inscrição, no registro próprio e na forma da lei, dos atos constitutivos.
21. Vale ressaltar que a situação aqui também difere da empresa individual de responsabilidade limitada, conhecida como EIRELI, na qual a codificação civil estabeleceu, em redação nova, inaugurada neste ano, que "Art. 980-A (...) § 7º Somente o patrimônio social da empresa responderá pelas dívidas da empresa individual de responsabilidade limitada, hipótese em que não se confundirá, em qualquer situação, com o patrimônio do titular que a constitui, ressalvados os casos de fraude. (Incluído pela Medida Provisória nº 881, de 2019; em tramitação conforme: http://legislacao.planalto.gov.br/legisla/legislacao.nsf/Viw_Identificacao/mpv%20881-2019?OpenDocument) ". Às EIRELIs se aplicam, no que couber, as regras previstas para as sociedades limitadas (cf. o novel art. 980-A, § 6º, do CC) ."
8.	Mais recentemente, esta Primeira Câmara decidiu outro caso semelhante, em que se apreciaram recursos transferidos a firma individual, em que também houve a citação solidária da firma e do indivíduo que a instituiu, ou seja, ofícios remetidos "ao CPF" e ao "CNPJ", embora não desconhecendo se tratar de uma mesma personalidade jurídica. O resultado foi a solução indicada pelo Acórdão 4508/2020, de relatoria do Ministro Vital do Rêgo, conforme mencionado pelo representante do Ministério Público.
9.	A matéria foi decidida em Sessão Virtual de Câmara, no dia 4/4/2020, havendo originado o referido acórdão que optou por julgar irregulares as contas do responsável, o empresário, com expressa indicação, após seu nome - que é o mesmo empregado na firma individual - dos números de inscrição no CPF e no CNPJ perante a Receita Federal. A multa seguiu aplicada somente à pessoa física responsável também pela firma individual, neste último ponto, alinhada àquele Acórdão 11855/2019-TCU-Primeira Câmara, de minha relatoria.
10.	Por ocasião desse mais recente julgado, não se olvidou, de fato, daquele, havendo o Ministro Vital do Rêgo tecido as considerações indicadas no pronunciamento do representante do Ministério Público neste feito, e que julgo oportuno transcrever novamente aqui, incluindo-se também os parágrafos 19 a 26, posto que a transcrição, constante do relatório precedente, iniciou-se a partir do 27º parágrafo (Acórdão 4508/2020-TCU-Primeira Câmara) :
"19. Não há dúvidas, na jurisprudência desta Corte de Contas, que a empresa individual não tem personalidade diversa e separada do titular, constituindo-se como única pessoa com único patrimônio, tanto assim que é desnecessária a desconsideração da personalidade jurídica para a condenação de responsável empresário individual. Nesse sentido, os Acórdão 2386/2020-TCU-Primeira Câmara (relator Min. Augusto Sherman) , 4.476/2019-TCU-2ª Câmara (Min. Subst. Marcos Bemquerer) , 8.698/2019-TCU-2ª Câmara (relator Min. Aroldo Cedraz) , 3.201/2018-TCU-2ª Câmara (relator Min. Aroldo Cedraz) , 10.922/2016-TCU-2ª Câmara (Min. Subst. André de Carvalho) , 4.784/2014-TCU-1ª Câmara (Min. Benjamin Zymler) e 2.737/2013- TCU-Plenário (Rel. Min. José Jorge) , 1.563/2012-TCU-Plenário (Min. Subst. Marcos Bemquerer) , dentre outros.
20. Esse mesmo entendimento é espelhado na doutrina e jurisprudência pátrias, onde o empresário individual, conquanto esteja inscrito no Cadastro Nacional de Pessoas Jurídicas, não é considerado pessoa jurídica, pois equivale a um comerciante exercendo atos de comércio individualmente.
21. O Tribunal de Justiça de Santa Catarina explicou muito bem que o comerciante singular, vale dizer, o empresário individual é a própria pessoa física ou natural, respondendo os seus bens pelas obrigações que assumiu, quer sejam civis quer comerciais. A transformação de firma individual em pessoa jurídica é uma ficção do direito tributário, somente para o efeito do imposto de renda (Ap. cív. 8.447 - Lages, in Bol. Jur. ADCOAS, 18.878/73) 
22. Como o empresário individual não é considerado pessoa jurídica, seu patrimônio se confunde com o de seu empreendimento. Nesse sentido, o decidido pelo STJ no REsp 594.832/RO, relatora Min. Nancy Andrighi, na 3ª Turma, julgado em 28/06/2005 (DJ 01/08/2005, p. 443) , que invalidou doação feita pela empresa individual por falta de outorga uxória, conforme excerto da ementa do julgado, verbis:
Processual civil. Recurso especial. Ação rescisória. Agravo retido. Inviabilidade. Embargos de declaração. Não demonstração da omissão, contradição ou obscuridade. Patrimônio do empresário individual e da pessoa física. Doação. Invalidade. Ausência de outorga uxória.  Erro de fato. Tema controvertido. Violação a literal disposição de lei.
[...]
-Empresário individual é a própria pessoa física ou natural, respondendo os seus bens pelas obrigações que assumiu, quer civis quer comerciais.
- Indispensável a outorga uxória para efeitos de doação, considerando que o patrimônio da empresa individual e da pessoa física, nada mais são que a mesma realidade. Inválido, portanto, o negócio jurídico celebrado.
23. Menciono, ainda, outro julgado que também elucida bem a questão do patrimônio da empresa individual (Agravo de Instrumento AI 7923751 PR 0792375-1 (TJ-PR) :
Ementa: AÇÃO INTERPOSTA EM FACE DA FIRMA INDIVIDUAL. ARRESTO DOS BENS EM NOME DO TITULAR DA EMPRESA. POSSIBILIDADE. DESCONSIDERAÇÃO DA PERSONALIDADE JURÍDICA. NÃO APLICAÇÃO. PATRIMÔNIO DA FIRMA INDIVIDUAL QUE SE CONFUNDE COM O DA PESSOA FÍSICA. 
Conforme entendimento da doutrina e da jurisprudência a empresa individual é mera ficção jurídica, criada para habilitar a pessoa natural a praticar atos de comércio, com vantagens do ponto de vista fiscal. Nesse contexto, tem-se que a empresa individual, embora para fins tributários, seja considerada pessoa jurídica, fora desse plano ela é a própria pessoa física. Assim, o patrimônio de uma empresa individual se confunde com o de seu titular, admitindo-se, por consequência, o arresto dos bens em nome deste. Agravo de Instrumento provido.
24. Em consulta ao site do Instituto de Registro Imobiliário do Brasil (https://irib.org.br/obras/2) , observei a diretriz no sentido de que 'Havendo um só patrimônio, e não havendo personalidade jurídica própria para a empresa individual, não há que se falar em registro de propriedade em nome de empresa individual, posto que, como dito, essa personalidade não existe.'
25. Nesse mesmo sentido, o site do 4º Registro de Imóveis de Goiânia (http://4registro.com.br/site/empresario-individual-como-adquire-bem-imovel/) que, ao responder à indagação acerca da aquisição de bem pela firma individual, assim se manifesta:
O empresário individual não tem personalidade jurídica nesta condição, e, portanto, não pode adquirir imóvel como tal. O CNPJ que lhe é conferido pela Receita Federal é apenas para fins tributários (assim como ocorre com titulares de serventias notariais e registrais) .
Quando adquire imóveis, o faz como pessoa natural.
Então não se deve, por exemplo, lavrar escritura de compra e venda constando 'José da Silva ME, CNPJ xxx', como adquirente, mas sim João da Silva, CPF xxx, etc.
26. Também o 1º Tabelionato de Notas e Protestos de Itajaí defende a impossibilidade de registro de compra e venda de imóvel por empresa individual e assim respaldou seu entendimento: 
Ao menos assim decidiu e 7ª Câmara Cível do Tribunal de Justiça do Estado de Minas Gerais. Segundo julgamento realizado em 27/10/2015, a firma individual consiste em ente desprovido de personalidade jurídica. Um empresário individual atua sem separação jurídica entre os seus bens pessoais e seus negócios. Não é possível o registro de escritura pública de compra e venda de imóvel em nome desta firma individual, pois a pessoa física se confunde com a própria pessoa do empresário. (http://www.tabelionatoitajai.com.br/empresario-individual-nao-pode-realizar-a-compra-e-venda-de-imoveis/) . 
27. Quanto à jurisprudência deste Tribunal, pelo que pude observar, não há uniformidade quanto à forma de condenar essa sociedade individual. Em alguns julgados, há a condenação tanto da sociedade empresária quanto do empresário individual. Em outros, somente a pessoa física é condenada ao pagamento do débito. 
28. Em todos os casos, entretanto, é observada a não aplicação de multa à firma individual e ao empresário individual, simultaneamente, de forma a não caracterizar o bis in idem, posto que o patrimônio envolvido é único.
29. Em meus julgados, optei por condenar somente os empresários individuais, dada a confusão patrimonial existente entre o empresário e a firma individual, não vislumbrando motivos pra a condenação solidária da empresa, até diante da ausência de personalidade jurídica desta última. 
30. Não obstante isso, não pude deixar, nesta oportunidade, de considerar a preocupação externada pelo Min. Augusto Sherman no voto condutor do Acórdão 11855/2019-TCU-Primeira Câmara, de que a existência de um CNPJ para a firma individual, ainda que não importe em personalidade jurídica distinta da do empresário, pode resultar, talvez até por equívoco, em distinta propriedade de bens nos cadastros de entidades como bancos, cartórios e departamento de trânsito.
31. Assim, de forma a conferir maior eficácia na busca de bens e no ressarcimento em fase de execução de dívida, S.Exa. defendeu, naquele julgado, a condenação solidária entre a empresa individual e o empresário.
32. Neste processo, o representante do MPTCU sugeriu a aposição, no acórdão a ser proferido, dos números do CPF e do CNPJ ao lado do nome do empresário individual, buscando, na mesma linha do acórdão acima mencionado, ampliar as buscas de bens em caso de eventual cobrança judicial posterior.
33. Entendo que a solução alvitrada pelo MPTCU pode resolver o problema suscitado no Acórdão 11855/2019-TCU-Primeira Câmara. A inclusão do CNPJ ao lado do CPF do empresário individual possibilitará a ampliação da busca pelos bens na fase de execução, sem que seja preciso condenar a empresa individual que não possui personalidade jurídica.
34. Por fim, acompanho a jurisprudência pacífica quanto à imposição de multa somente ao empresário individual."
11.	Em que pese a aparente posição antagônica desses dois julgados (Acórdão 11855/2019-TCU-Primeira Câmara, de minha relatoria; e Acórdão 4508/2020-TCU-Primeira Câmara, Rel. o Min. Vital do Rêgo) , entendo que se alinham no mesmo sentido prático da decisão, bem assim, considero válidos os julgamentos em ambas as soluções apresentadas, seja condenando a firma e o empresário, seja apenas a esse, mas com a aposição também do CNPJ da firma que constituiu. 
12.	Em que pese as pesquisas realizadas junto a cartórios, registradas por Sua Excelência o Ministro Vital, resta claro que o entendimento sobre a existência de bens em variados ou em um único registro pode não ser uniforme, seja naqueles vários estabelecimentos notariais espraiados pelo país, seja junto aos departamentos de trânsito, instituições financeiras, corretoras e bolsas de valores, de mercadorias e futuros. Ocorre que, ao final, o resultado prático, em ambas as soluções, também será um título executivo extrajudicial formado em face da responsabilidade pelo débito, decorrente do julgamento por esta Corte de Contas, a uma só personalidade jurídica, mas que obrigaria os bens cadastrados tanto em registros do CPF quanto do CNPJ.
13. 	De se compreender, portanto, que há um alinhamento no posicionamento de que os empresários individuais respondem com seus bens particulares pelas dívidas decorrentes da atividade empresarial, integral e solidariamente, pois a empresa individual não tem personalidade diversa e separada de seu titular, constituindo uma única pessoa e um único patrimônio, ainda que registrados em distintos cadastros fiscais, como é o caso do CPF e do CNPJ, de maneira que a dívida decorrente de condenação pelo Tribunal de Contas da União alcança os bens registrados sob ambos os cadastros.
14.	Pondero, todavia, que neste Tribunal os processos de cobrança executiva dos títulos formados a partir do acórdão condenatório são instruídos com o auxílio do Ministério Público/TCU, incluindo a pesquisa por bens, haja vista a previsão legal de que "Art. 81. Competem ao procurador-geral junto ao Tribunal de Contas da União, em sua missão de guarda da lei e fiscal de sua execução, além de outras estabelecidas no Regimento Interno, as seguintes atribuições: (...) III - promover junto à Advocacia-Geral da União ou, conforme o caso, perante os dirigentes das entidades jurisdicionadas do Tribunal de Contas da União, as medidas previstas no inciso II do art. 28 e no art. 61 desta Lei, remetendo-lhes a documentação e instruções necessárias;"  (destaquei) , constante da Lei 8.443/1992.
15.	Nesse sentido, a Lei 8.443/1992 ainda dispõe que "Art. 28. Expirado o prazo a que se refere o caput do art. 25 desta Lei, sem manifestação do responsável, o Tribunal poderá: II - autorizar a cobrança judicial da dívida por intermédio do Ministério Público junto ao Tribunal, na forma prevista no inciso III do art. 81 desta Lei.".
16.	Logo, a título de mera contribuição para a uniformização dos julgamentos desta Corte de Contas, e considerando que o representante do Ministério Público/TCU, Procurador Marinus Eduardo De Vries Marsico, responsável pelos processos de cobrança executiva, com larga experiência na instrução desses com os subsídios necessários aos representantes judiciais dos interesses da União, no ressarcimento dos valores, tem defendido que minha preocupação, no tocante ao alcance do patrimônio necessário ao ressarcimento do débito pode ser solucionada a partir da simples aposição de ambas as inscrições no acórdão condenatório, como assim também conduzido em acórdão já relatado pelo Ministro Vital do Rêgo, em recente julgado desta Câmara, e considerando o alinhamento desses acórdãos quanto ao entendimento de que há apenas uma única personalidade jurídica, acolho a solução alvitrada no parecer do Parquet especializado por último exarado nestes autos.
17.	Afinal, o interesse deste Relator, e também do Tribunal, é ver suas decisões não apenas efetivas, do ponto de vista do Controle Externo, da jurisdição de contas, mas igualmente executáveis, e, portanto, eficazes para fins de integral ressarcimento dos danos provocados ao erário.
18.	Por fim, deixo de acolher a proposição de autorização para o recolhimento parcelado das dívidas, devendo-se aguardar, para tal deliberação deste Relator ou do Tribunal, que haja requerimento do responsável, uma vez que tal forma de recolhimento pode ser autorizada em qualquer fase do processo, desde que não remetido para cobrança executiva, nos termos do art. 217 do RI/TCU. Entendo, ainda, que resta concretamente configurada a omissão no dever de prestar as contas, comprovando a boa e regular aplicação dos recursos no objeto, de maneira que limito o enquadramento do julgamento, nesta oportunidade, ao disposto no art. 16, inciso III, alínea "a", da Lei 8.443/1992.
	Ante o exposto, acolhendo o parecer da unidade técnica, com os ajustes propostos pelo Ministério Público/TCU e demais pertinentes, manifesto-me por que o Tribunal aprove o acórdão que ora submeto à deliberação deste Colegiado. 
TCU, Sala das Sessões Ministro Luciano Brandão Alves de Souza, em 17 de novembro de 2020.
AUGUSTO SHERMAN CAVALCANTI 
Relator